【裁判字號】    95,訴,368
【裁判日期】    950929
【裁判案由】    誣告
【裁判全文】
臺灣臺北地方法院刑事判決               95年度訴字第368號
公  訴  人  臺灣臺北地方法院檢察署檢察官
被      告  丙○○
            己○○
            甲○○
                      2樓
上列被告等因誣告案件，經檢察官聲請簡易判決處刑（94年度偵
字第10213號）及就事實上同一案件移送併辦（95年度偵字第120
60號），本院受理後，認為不宜以簡易判決處刑，改以通常程序
審理，判決如下：
    主  文
丙○○、己○○、甲○○共同意圖他人受刑事處分，向該管公務
員誣告，各處有期徒刑參月。均緩刑貳年。
    事  實
一、丙○○係計程車司機，因年逾65歲，依道路交通安全規則第
    76條第3項規定，已不能再駕駛營業小客車，故丙○○駕駛
    計程車至臺北松山機場參加排班時，遭到臺北松山機場排班
    計程車自律委員會（下稱自律委員會）主任委員戊○○阻止
    ，丙○○認為戊○○係因伊先前為臺北松山機場排班計程車
    司機時，未支持自律委員會提案製作制服而遭戊○○刁難，
    明知機場排班登記證係由內政部警政署航空警察局核發，與
    自律委員會無關，且戊○○、自律委員會秘書乙○、財務委
    員楊聚祺亦均未向逾齡或車輛過期之排班計程車駕駛每人索
    取新臺幣（下同）5000元權利金，或揚言若不給錢就不發給
    機場排班登記證之事，竟於94年5月7日中午某時許，約集友
    人己○○、甲○○、丁○○（通緝中，另行審結）3人在臺
    北市○○街附近某處羊肉爐餐廳聚餐，並與知悉上情之己○○、甲○○、丁○○3人基於意圖使他人受刑事處分之犯意
    聯絡，由丙○○口述、己○○當場撰擬草稿、丁○○取得草
    稿後交予甲○○，由甲○○返家後繕打內容為：「我們是臺
    北機場第八屆排班計程車司機，以下有些事必需向各位長官
    報告，請各位長官給我們主持公道。說明：1.我們主委戊○○、秘書乙○、財務楊聚祺，他們三人向我們這些年齡超過
    ，車輛過期的駕駛，收取每人五仟元權利金，如果不給就不
    發排班證，我們為了要混口飯吃，敢怒不敢言。向這種惡勢
    力介入機場，使一些合法駕駛權益受損，這三個人根本不配
    當我們的幹部。2.我們主委戊○○向我們收取不當利益，懇
    請各位長官為我們這群弱勢團體主持公道。」之電子郵件，
    並於同日下午5時許，由甲○○在家中上網後向交通部民用
    航空局局長暨政風室，及有偵查犯罪權限之內政部警政署刑
    事警察局（局長暨政風室）及內政部警政署航空警察局（局
    長暨政風室）傳送寄發，以上開不實事項向該管公務員誣告
    戊○○、乙○、楊聚祺涉有恐嚇取財罪嫌，嗣經內政部警政
    署航空警察局臺北分局依上開電子郵件內容調查後發現所訴
    不確，始悉上情。
二、案經內政部警政署航空警察局臺北分局移送暨戊○○、乙○
    、楊聚祺訴由臺灣臺北地方法院檢察署檢察官偵查並聲請簡
    易判決處刑，及就事實上同一案件移送併辦，本院受理後，
    認為不宜以簡易判決處刑，改以通常程序審理。
    理  由
一、證據能力部分：
    (一)查本件被告丙○○、己○○、甲○○所為不利於己之陳述
      ，並無出於強暴、脅迫、利誘、詐欺、疲勞訊問、違法羈
      押或其他不正之方法，亦非違反法定障礙事由經過期間不
      得訊問或告知義務之規定而為，依刑事訴訟法第156條第1
      項、第158條之2規定，應認其有證據能力。
    (二)證人戊○○、乙○、楊聚祺於審判外之陳述，被告並無於
      言詞辯論終結前就其證據能力聲明異議，且本院審酌該等
      陳述作成時之情況，亦認為適當，是依刑事訴訟法第159
      條之5規定，自有證據能力。
    (三)再查，本件資以認定被告犯罪之相關非供述證據（詳見後
      述），均無違反法定程序而取得之情形，依刑事訴訟法第
      158條之4反面規定，自有證據能力。
二、訊之被告丙○○固不諱言伊為計程車司機，先前亦為臺北松
    山機場之排班計程車司機，但已於94年2月間喪失排班計程
    車資格，伊前往臺北松山機場排班時，遭到自律委員會主任
    委員戊○○之阻止，伊認為戊○○係因伊先前不支持自律委
    員會所提出製作制服並向每位駕駛收取製作制服費用3000元
    之議案，始遭戊○○惡意刁難，因伊不識字，遂於94年5月7
    日約集友人己○○、甲○○、丁○○3人在臺北市○○街附
    近某處羊肉爐餐廳聚餐，委請該3人撰寫檢舉函等情，然矢
    口否認有何誣告犯行，辯稱：伊僅有向己○○等3人提及因
    伊反對自律委員會作制服並繳納3000元製作制服費用之議案
    而遭戊○○刁難之事，並未提及戊○○、乙○、楊聚祺向伊
    收取5000元權利金，並恐嚇若不給就不發排班證之事云云；
    訊之被告己○○固不諱言有受丙○○之邀，於94年5月7日在
    臺北市○○街附近某處羊肉爐餐廳與丙○○、丁○○、甲○○等3人聚餐，並受丙○○之託撰擬如事實欄所示內容之檢
    舉函草稿等情，惟亦矢口否認有何誣告犯行，辯稱：伊僅單
    純依照丙○○口述之內容撰擬草稿，對於事實如何伊不清楚
    云云；訊之被告甲○○亦不諱言有受丙○○之邀，於94年5
    月7日在臺北市○○街附近某處羊肉爐餐廳與丙○○、丁○○、甲○○等3人聚餐，返家後並依己○○所撰擬之檢舉函
    草稿繕打為電子郵件，於同日下午5時許，向交通部民用航
    空局局長暨政風室、內政部警政署刑事警察局局長暨政風室
    、內政部警政署航空警察局局長暨政風室寄發等情，惟亦矢
    口否認有何誣告犯行，辯稱：伊係受丁○○之委託，依己○○所撰擬之檢舉函草稿寄發上開電子郵件，當時伊有向丙○○查證，丙○○表示伊沒有給錢才被整，伊有精神疾病，且
    當時喝了酒，思慮不周才發出此一電子郵件云云。經查：
    (一)被告丙○○於94年5月7日中午某時許約集被告己○○、丁○○、甲○○在臺北市○○街附近某處羊肉爐餐廳聚餐並
      商討向主管機關及犯罪偵查機關提出檢舉之事，嗣由被告
      己○○當場撰擬內容如事實欄所示之檢舉函草稿，再由被
      告甲○○返家繕打為電子郵件後向交通部民用航空局局長
      暨政風室，及有偵查犯罪權限之內政部警政署刑事警察局
      （局長暨政風室）及內政部警政署航空警察局（局長暨政
      風室）傳送寄發，觀其所檢舉之內容，謂戊○○、乙○、
      楊聚祺3人向松山機場排班、年齡超過、車輛過期之計程
      車司機，收取每人5000元權利金，如果不給就不發排班證
      ，上開計程車司機為了要混口飯吃，敢怒不敢言等，顯係
      向該管公務員指述戊○○、乙○、楊聚祺3人有恐嚇取財
      之犯罪事實等情，業據被告丙○○、己○○、甲○○、共
      同被告丁○○分別供述明確，並有卷附檢舉函草稿、中華
      電信數據通信分公司中區客服中心回覆單、交通部民用航
      空局94年8月24日站務業字第09400238520號函附被告甲○○寄送之局長電子信箱陳情函、內政部警政署航空警察局
      臺北分局94年8月26日航警北分三字第0940003968號函附
      航空警察局局長信箱所收被告甲○○寄送之電子郵件、內
      政部警政署刑事警察局94年9月2日刑檢字第0940127319號
      函附局長信箱管理列印資料可稽；又戊○○、乙○、楊聚
      祺等3人分別身為自律委員會之主任委員、秘書及財務委
      員，然確未向臺北松山機場年齡超過，車輛過期之排班計
      程車司機駕駛收取每人5000元權利金，並揚言如果不給就
      不發排班證，且機場排班登記證係由內政部警政署航空警
      察局核發，與自律委員會無關等情，亦據被告丙○○、己○○供述明確，核與證人戊○○、乙○、楊聚祺證述內容
      一致，復有松山機場排班車司機被查訪人身分資料一覽表
      、內政部警政署航空警察局臺北分局刑事案件移送書（經
      查訪松山機場車齡較舊或司機年齡將（已）屆齡之排班計
      程車司機羅永貴等22人，均無檢舉函所指內容）、民用航
      空機場客運汽車管理辦法、臺北機場計程車營運管理實施
      要點等可資佐證，是上開檢舉函所指內容確屬虛偽，而有
      誣告之客觀行為存在，以上事實均堪認定。
    (二)依被告丙○○、己○○、甲○○上開辯詞，被告丙○○雖
      否認有何誣告之客觀行為及主觀犯意（辯稱：伊僅有向己○○等3人提及因伊反對自律委員會作制服並繳納3000元
      製作制服費用而遭戊○○刁難之事，並未提及戊○○、乙○、楊聚祺向伊收取5000元權利金，並恐嚇若不給就不發
      排班證之事云云），被告己○○、甲○○雖否認有何誣告
      之主觀犯意（被告己○○辯稱：伊僅單純依照丙○○口述
      之內容撰擬草稿，對於事實如何伊不清楚云云；被告甲○○辯稱：伊係受丁○○之委託，依己○○所撰擬之草稿寄
      發上開電子郵件，當時伊有向丙○○查證，丙○○表示伊
      沒有給錢才被整），然查：訊之被告己○○業供稱：當日
      係丙○○主動約伊與丁○○、甲○○到臺北市○○街附近
      某處羊肉爐餐廳聚餐，並稱要提出檢舉，因丙○○不識字
      請伊等協助，並由丙○○口述，由伊代筆，丙○○有提到
      戊○○要收取5000元權利金，並揚言若不給就不發排班證
      之事，但乙○、楊聚祺則與上述5000元權利金一事完全無
      關，係因丙○○要求要將乙○、楊聚祺列入一併檢舉，伊
      明知與事實不符，仍基於同事情誼依照丙○○指示一併檢
      舉乙○、楊聚祺，伊與丙○○商討檢舉函內容時，被告甲○○、共同被告丁○○均在場聽聞，伊明知乙○、楊聚祺
      係因3000元制服費用一事與丙○○起爭執，但卻故意寫成
      乙○、楊聚祺亦係因5000元權利金一事而刁難丙○○部分
      ，甲○○、丁○○亦均知悉等語（見本院95年9月1日審判
      筆錄），訊之被告甲○○亦供稱：先前曾替被告丙○○發
      電子郵件檢舉松山機場排班司機有人年齡超過或車齡超過
      卻還在排班，第1次檢舉經己○○告知有獲得航警局回覆
      ，丙○○希望再次檢舉而約集伊、己○○、丁○○等3人
      ，丙○○、己○○希望伊向犯罪偵查機關提出檢舉，丁○○指示伊向交通部民用航空局局長暨政風室、內政部警政
      署刑事警察局局長暨政風室、內政部警政署航空警察局局
      長暨政風室寄發本件檢舉信，伊有就己○○所撰擬之檢舉
      函草稿詢問在場之人，丙○○表示確有此事，且係因伊沒
      有給錢才會被整，但伊並未就檢舉函內容是否屬實向其他
      人查證等語（同上審判筆錄），訊之被告丙○○亦供稱：
      伊與己○○討論檢舉函內容時，甲○○、丁○○均有在場
      聽聞等語（同上審判筆錄）。依被告己○○、甲○○之供
      述，且斟酌上開檢舉函內容顯係針對被告丙○○一人之處
      境提出檢舉，衡情若非被告丙○○確有論及5000元權利金
      1事，他人豈有矯其陳述、為之無中生有、虛構捏造之可
      能？是被告丙○○辯稱根本未向被告己○○、甲○○、共
      同被告己○○等人提及戊○○、乙○、楊聚祺向伊收取50
      00元權利金，並恐嚇若不給就不發排班證之事云云，顯非
      可採，被告丙○○既確未曾遭遇戊○○、乙○、楊聚祺等
      向伊收取5000元權利金等恐嚇取財情事，竟仍敢於捏詞檢
      舉，請求犯罪偵查機關偵辦戊○○、乙○、楊聚祺恐嚇取
      財犯嫌，其有誣告之犯行及犯意，已甚灼然；又依被告己○○所述，其已確知乙○、楊聚祺根本無向丙○○索取50
      00元權利金1事，竟仍於檢舉函草稿內虛構乙○、楊聚祺
      向排班計程車駕駛索取5000元權利金等恐嚇取財犯行，顯
      見就此部分，業有以虛偽之事實誣告他人之犯罪故意，至
      被告己○○為上開誣告行為時，是否基於被告丙○○請託
      、囿於情誼而曲意附和，乃涉及被告己○○之犯罪動機，
      與犯罪之故意存在無涉，又被告己○○現仍為臺北松山機
      場排班計程車司機之情，業據被告己○○供述明確、並有
      卷附臺北機場排班計程車駕駛人登記證可稽，被告己○○
      對於被告丙○○所述戊○○有收取5000元一事是否屬實，
      本即可立即查證得知，且被告己○○於工作時，從未聽聞
      戊○○、乙○、楊聚祺等人有如丙○○所言，向排班計程
      車司機收取5000元權利金一事，並據被告己○○供述明確
      ，然被告己○○竟於此情形下，仍撰擬上開檢舉函草稿指
      述戊○○、乙○、楊聚祺等人有恐嚇取財犯行，益證其有
      誣告之犯意；再依被告丙○○、己○○所述，2人於討論
      虛捏事實構陷乙○、楊聚祺時，被告甲○○、丁○○均有
      在場聽聞，是被告甲○○、丁○○於此情形下，猶推由被
      告甲○○依被告己○○所撰擬之草稿製發電子郵件提出檢
      舉，足認被告甲○○、丁○○確有誣告之犯意，被告甲○○雖辯稱伊聽不懂被告丙○○所用台語云云，然觀諸被告
      甲○○另辯稱有向被告丙○○查證確認，被告丙○○猶表
      示確有此事，且係因伊沒有給錢才會被整等語，足認被告
      甲○○顯非無法與丙○○溝通交談或聆聽丙○○與己○○
      溝通交談之內容，所辯顯不足採，且被告甲○○先前已代
      被告丙○○製發傳送電子郵件檢舉松山機場排班司機有人
      年齡超過或車齡超過卻還在排班等情，業據被告甲○○供
      述明確，觀諸此次檢舉函之內容，反立於年齡超過或車齡
      超過之排班計程車司機立場提出檢舉，立場已陷於自相矛
      盾，被告甲○○竟未盡任何查證之責，率爾提出本件檢舉
      ，益證其有誣告之犯意，至被告甲○○另辯稱其時飲酒後
      思慮不周云云，並據提出台北市立聯合醫院松德院區診斷
      證明書（內載被告甲○○罹有精神分裂症）、身心障礙手
      冊，然被告甲○○尚能將被告己○○撰擬之檢舉函草稿繕
      打轉為電子郵件後寄出，足見其對於外界事物之感知認識
      能力，絲毫未受酒精或精神疾病之影響，所辯思慮不周等
      語，亦不過係犯罪時之情狀，不能執為被告並無誣告故意
      或犯行之依據。
    (三)綜上所述，本件事證明確，被告三人犯行堪以認定，應依
      法論科。
三、核被告丙○○、己○○、甲○○所為，係犯刑法第169條第1
    項之誣告罪。按行為後法律有變更者，適用行為時之法律，
    但行為後之法律有利於行為人者，適用最有利於行為人之法
    律，刑法第2條第1項定有明文，被告行為後，刑法第28條關
    於共同正犯之規定業於94年2月2日修正，且依刑法施行法第
    10 條之1規定，於95年7月1日生效，修正前刑法第28條原規
    定：「二人以上共同實施犯罪之行為者，皆為正犯。」，修
    正後刑法第28條則規定：「二人以上共同實行犯罪之行為者
    ，皆為正犯。」，其立法理由旨在排除陰謀、預備共同正犯
    之成立，對於著手後，共同實行犯罪構成要件行為者，修正
    前後規定均認應論以共同正犯，並無歧異，本件被告及共同
    被告丁○○著手共同實行誣告犯行，於修正前後均構成共同
    正犯，修正後之規定並無較有利於被告可言，是自仍應適用
    修正前刑法第28條之規定，被告三人與共同被告丁○○基於
    共同犯罪之意思聯絡，相互謀議，而推由被告甲○○下手實
    施，皆為共同正犯。被告三人以一狀誣告三人，僅犯一個誣
    告罪，並無適用想像競合犯規定之餘地（最高法院49年台上
    字第883號判例意旨參照）。被告三人均未就本件誣告犯行
    自白，且所誣告之案件亦並未進入裁判程序，無從期待被告
    之自白達到澄清事實之效，是自無從依刑法第172條規定減
    輕或免除被告刑責。檢察官嗣就事實上同一案件移送併辦，
    本為起訴效力所及，本院自應審判。爰審酌被告犯罪之目的
    、動機、手段、所生危害、犯罪後之態度等一切情狀，各量
    處如主文所示之刑。查被告丙○○前未曾有期徒刑以上刑之
    宣告，又被告甲○○前因麻藥案件，受有期徒刑6月之刑之
    宣告，然業於84年4月19日易科罰金執行完畢，於執行完畢5
    年以內未曾受有期徒刑以上刑之宣告，被告己○○前因妨害
    風化案件，受有期徒刑3月、緩刑3年之刑之宣告，於91年2
    月10日緩刑期滿未經撤銷而刑之宣告失其效力等情，有臺灣
    高等法院被告前案紀錄表在卷可按，被告丙○○、甲○○、
    己○○業與告訴人戊○○、乙○、楊聚祺達成和解，並賠償
    告訴人精神慰撫金，告訴人復具狀表示原諒被告之意，有陳
    報狀、和解書等可稽，被告丙○○、甲○○、己○○經此起
    訴審判，當知所警惕，信無再犯之虞，本院認所宣告之刑以
    暫不執行為適當，並依最高法院95年第8次刑事庭會議決議
    第7點，逕依修正後刑法第74條第1項第1款、第2款規定，諭
    知被告丙○○、甲○○、己○○各緩刑2年，以啟自新。
據上論斷，應依刑事訴訟法第452條、第299條第1項前段，刑法
第2條第1項前段、第169條第1項、第74條第1項第1款、第2款，
修正前刑法第28條規定，判決如主文。
本案經檢察官蔡立文到庭執行職務
中    華    民    國    95    年    9     月    29    日
            刑事第十二庭  審判長法  官  李英豪
                                法  官  曾正龍
                                法  官  張永宏
以上正本證明與原本無異。
如不服本判決，應於判決送達後10日內，向本院提出上訴狀。
                                書記官  楊婷婷
中    華    民    國    95    年     9    月     29    日
附錄：本件論罪科刑法條全文
中華民國刑法第169條
意圖他人受刑事或懲戒處分，向該管公務員誣告者，處 7 年以下
有期徒刑。
意圖他人受刑事或懲戒處分，而偽造、變造證據，或使用偽造、
變造之證據者，亦同。


司法院資訊處製作；財團法人民間司法改革基金會備份。
